【裁判字號】    89,上易,74
【裁判日期】    890712
【裁判案由】    分割共有物
【裁判全文】
臺灣高等法院臺中分院民事判決  八十九年度上易字第七十四號
    上  訴  人  甲  ○
    訴訟代理人  吳天富律師
    視同上訴人  戊○○      住.
                丁○○      住.
                己○○      住.
    右  一  人
    法定代理人  庚○○      住.
    兼  右三人
    訴訟代理人  乙○○      住.
    被  上訴人  丙○○      住.
    訴訟代理人  黃茂松律師
右當事人間分割共有物事件，上訴人對於中華民國八十八年十二月二十二日臺灣彰化
地方法院八十八年度訴字第八○○號第一審判決提起上訴，本院判決如左：
      主      文
上訴駁回。
第二審訴訟費用由上訴人共同負擔。
      事      實
甲、上訴人方面：
一、聲明：求為判決：(一)原判決關於上訴人敗訴部分廢棄。(二)廢棄部分駁回被上訴人
    在原審之訴。(三)第一、二審訴訟費用由被上訴人負擔。
二、陳述：除引用原判決書之記載外，補稱：
  (一)按各共有人，得隨時請求分割共有物，但因物之使用目的不能分割或契約訂有不
    分割之期限者，不在此限，民法第八百廿三條第一項定有明文。兩造於民國（以
    下同）八十七年十二月廿八日將系爭土地與毗鄰之同段七五四－三、七五五、七
    五六、七五一、七五一－一號等五筆土地訂有分割協議方法，有共有物分割契約
    書乙份可按，足證兩造就系爭土地有不能再分割之理由灼明。
  (二)被上訴人主張共有人之一馬林金葉未於該分割契約書上簽名蓋章，亦未到場，該
    契約無效云云。原審未就該事詳加審究，即認被上訴人之主張足以置信，上訴人
    之抗辯為無理由，顯有違誤。按馬林金葉非系爭土地之共有人之一，此觀土地登
    記簿謄本自明。且馬林金葉係繼承其先父顏嫌之遺產，顏嫌於八十七年六月二十
    五日逝世，馬林金葉將其應繼分轉贈與乙○○，是馬林金葉已非共有人，何須於
    該契約上簽名蓋章，益證該契約為有效，實無庸置疑。
  (三)該分割契約書既為有效，則兩造即應依該契約書所約定之分割條件履行，況現農
    業土地政府已於八十九年一月二十六日公佈可逕為分割，兩造不得違反該契約約
    定單筆逕行分割。
  (一)按各共有人，得隨時請求分割共有物。但因物之使用目的不能分割或契約訂有不
    分割之期限者，不在此限，民法第八百廿三條第一項定有明文。兩造於八十七年
    十二月廿八日將系爭土地與毗鄰之同段七五四－三、七五五、七五六、七五一、
    七五一－一號等五筆土地訂有分割協議方法，有共有物分割契約書乙份可按。七
    五四－三、七五五、七五六、七五一、七五一－一號土地均為田地，依目前法令
    尚不能分割，七五四號土地縱可分割，惟與其他七五四－三等五筆土地合併後，
    亦不得分割，足證兩造確訂有不分割之契約之情形灼明。
  (二)分割後對大家沒有好處，分割後土地無法利用，如須分割請求變賣分割。
三、證據：除引用原審立證方法外，補提：土地登記簿謄本六份為證 。
乙、視同上訴人部分：同意原審判決所為之分割方案，因該方案有利於土地之開發利
    用。
丙、被上訴人方面：
一、聲明：求為判決：(一)上訴駁回。(二)第一、二審訴訟費用由上訴人負擔。
二、陳述：除引用原判決書之記載外，補稱：
  (一)查系爭土地原共有人之一顏嫌於八十七年六月二十五日死亡，其繼承人為乙○○
    、馬林金葉、丁○○、己○○。
(二)上訴人甲○於原審庭訊中及八十九年四月十九日庭訊中，所提出之上訴理由狀均
    稱：兩造於八十七年十二月二十八日將系爭土地與毗鄰之同段七五四之三、七五
    五、七五一、七五一之一等土地訂有共有物分割契約書，故系爭土地不得分割‧
    ‧‧等語。惟查：上開契約書，因原共有人之一馬林金葉未到場，亦未在契約書
    上簽名蓋章，該契約無效。玆依系爭土地登記簿謄本所載，得知：系爭土地原共
    有人顏嫌於八十七年六月二十五日死亡，其繼承人乙○○、丁○○、己○○等三
    人於八十八年五月三十一日以「分割繼承」之原因向彰化縣彰化地政事務所辦理
    繼承登記，並於八十八年六月三日登記在案。
  (三)乙○○、馬林金葉、丁○○、己○○（法定代理人庚○○）等人於八十八年五月
    二十五日簽訂遺產分割契約書，當日馬林金葉取得現金新台幣（下同）貳萬元。
因此，系爭土地之持分，由乙○○取得三○○分之二、丁○○取得六○分之一、
  己○○取得六○分之一。
三、證據：除引用原審立證方法外，補提：戶籍謄本一份、土地登記簿謄本一份、遺
    產分割契約書一份、民事判決書影本一件為證。
           理    由
一、按各共有人，得隨時請求分割共有物，但因物之使用目的不能分割或契約訂有不
    分割之期限者，不在此限，民法第八百廿三條第一項定有明文。本件被上訴人主
    張兩造共有坐落彰化縣花壇鄉○○○段七五四地號建面積○．○五○○公頃土地
    ，其應有部分如後附表所示等情，業經提出土地登記謄本謄本等件為證，復為上
    訴人及視同上訴人所不爭自堪信實，被上訴人據以訴請分割系爭土地，自應准許
    。
二、上訴人雖辯稱兩造曾就花壇鄉○○○段七五四等五筆土地訂有共有物分割契約，
    故系爭土地不得分割，至於被上訴人主張共有人之一馬林金葉未於該分割契約書
    上簽名蓋章，亦未到場，該契約無效云云。惟按馬林金葉非系爭土地之共有人之
    一，此觀土地登記簿謄本自明。且馬林金葉係繼承其先父顏嫌之遺產，顏嫌於八
    十七年六月二十五日逝世，馬林金葉將其應繼分轉贈與乙○○，是馬林金葉已非
    共有人，何須於該契約上簽名蓋章，益證該契約為有效，實無庸置疑。該分割契
    約書既為有效，則兩造即應依該契約書所約定之分割條件履行，況現農業土地政
    府已於八十九年一月二十六日公佈可逕為分割，兩造不得違反該契約約定單筆逕
    行分割等語。惟查：系爭土地原共有人之一顏嫌於八十七年六月二十五日死亡，
    其繼承人為乙○○、馬林金葉、丁○○、己○○。上訴人所提出之兩造於八十七
    年十二月二十八日將系爭土地與毗鄰之同段七五四之三、七五五、七五一、七五
    一之一等土地訂有共有物分割契約書，內載馬林金葉之應分得部分，因原共有人
    之一馬林金葉未到場，未在契約書上簽名蓋章，該契約應未發生效力。雖依系爭
    土地登記簿謄本所載，系爭土地原共有人顏嫌於八十七年六月二十五日死亡，其
    繼承人乙○○、丁○○、己○○等三人於八十八年五月三十一日以「分割繼承」
    之原因向彰化縣彰化地政事務所辦理繼承登記，並於八十八年六月三日登記在案
    。惟查乙○○、馬林金葉、丁○○、己○○（法定代理人庚○○）等人於八十八
    年五月二十五日簽訂遺產分割契約書，當日馬林金葉取得現金貳萬元。因此，系
    爭土地之持分，由乙○○取得三○○分之二、丁○○取得六○分之一、己○○取
    得六○分之一。依上開說明，訂立上開共有物分割契約書時，馬林金葉確為共有
    人之一，馬林金葉既未到場未在契約書上簽名蓋章，該契約應應未發生效力，從
    而被上訴人之主張足以置信，上訴人之抗弁為無理由。又除上訴人甲○外，其餘
    共有人全體包括視同上訴人既均同意分割並同意依原審判決附圖所示甲方案分割
    ，上訴人雖辯稱如須分割亦請變賣分割云云，究不足採。原審斟酌除甲○外其餘
    全體共有人之意見，判決如原審判決主文第一項所示，於法並無不合，從而上訴
    人之上訴為無理由，應予駁回。
據上論結：本件上訴為無理由，依民事訴訟法第四百四十九條第一項、第七十八條、
判決如主文。
中      華      民      國    八十九     年       七      月   十二     日
~B1民事第二庭審判長法  官  童有德
~B2                法  官  饒鴻鵬
~B3                法  官  黃永泉
右正本證明與原本無異。
不得上訴。
~B                書記官  吳宗玲
中      華      民      國    八十九     年       七      月   十三     日
                                                                        Ｈ


司法院資訊處製作；財團法人民間司法改革基金會備份。
